【裁判字號】    90,自,847
【裁判日期】    920905
【裁判案由】    詐欺
【裁判全文】
臺灣臺北地方法院刑事判決                            九十年度自字第八四七號
    自  訴  人  己○○  男  六.
                        通訊處所：台北市○○○路○段五十一號十一樓Ａ２室
                宏億建設開發股份有限公司
    右  一  人
    代  表  人  劉賢三
    自  訴  人  長昌建設開發股份有限公司
    右  一  人
    代  表  人  洪茂崧
    共同代理人  戊○○律師
                甲○○律師
    被      告  乙○○  男  四.
    選任辯護人  盧國勳律師
                蔡行志律師
右列被告因詐欺案件，經自訴人提起自訴，本院判決如左：
    主  文
乙○○被訴詐欺宏億建設開發股份有限公司、長昌建設開發股份有限公司部分自訴不
受理，其餘被訴部分無罪。
    理  由
壹、自訴意旨詳如附件刑事自訴狀所載。
貳、自訴不受理部分：
一、按犯罪之被害人得提起自訴，刑事訴訟法第三百十九條第一項前段定有明文；惟
    此之所謂被害人，係指犯罪當時之直接被害人而言（最高法院五十六年台上字第
    二三六一號、六十八年台上字第二一四號判例參照）。又不得提起自訴而提起者
    ，應諭知不受理之判決，刑事訴訟法第三百三十四條定有明文。
二、本件自訴人宏億建設開發股份有限公司（以下簡稱宏億公司）、長昌建設開發股
    份有限公司（以下簡稱長昌公司）雖自訴被告乙○○涉犯詐欺罪嫌，惟自訴人提
    出之土地建物買賣合約書，係由自訴人己○○與台灣美國無線電股份有限公司（
    以下簡稱TCE Taiwan）所簽訂，且給付購地之款項，亦以發票人為己○○、付款
    人為泛亞商業銀行台北分行之支票給付，有支票影本七紙附卷可稽，此為自訴人
    等所不否認，故契約當事人應係自訴人己○○而非宏億公司、長昌公司，縱如自
    訴人等所述實際上購地款項係由自訴人宏億公司、長昌公司匯款至自訴人己○○
    帳戶為給付，僅因對方要求始由自訴人己○○以個人名義訂約，故本件係隱名代
    理等語屬實，要係自訴人宏億公司、長昌公司與己○○之內部關係，不影響自訴
    人己○○為契約當事人之地位，是被告任職TCE Taiwan期間，倘因參與上開購地
    契約對契約當事人之財產有所侵害，其直接被害人為契約當事人己○○，自訴人
    宏億公司、長昌公司既非契約當事人，更非直接給付價金予TCE Taiwan之人，當
    非直接被害人，自訴人宏億公司、長昌公司提起本件自訴即有未合，應為不受理
    之判決。
參、無罪部分：
一、按犯罪事實，應依證據認定之，無證據不得推定其犯罪事實；不能證明被告犯罪
    ，應諭知無罪之判決，刑事訴訟法第一百五十四條、第三百零一條第一項分別定
    有明文。又認定犯罪事實所憑之證據，無論為直接證據或間接證據，其為訴訟上
    之證明，須於通常一般之人均不致於有所懷疑，而得確信其為真實之程度者，始
    得據之為有罪之認定，倘其證明尚未達到此一程度，而有合理性懷疑之存在時，
    即無從為有罪之判決（最高法院七十六年台上字第四九八六號判例參照）。
二、本件自訴人己○○認被告乙○○與丙○○（Terry J. Burns）、辛○○（John W
    Noland）、庚○○（Joseph F. Fogliano）（均另行審結）共同涉犯刑法第三百
    三十九條第一項詐欺取財罪嫌，無非係以自訴人己○○之指訴：TCE Taiwan原桃
    園廠（以下簡稱桃園廠）於民國五十九年設立，生產電子、電器產品，於七十五
    年併入美商奇異公司（General Electric Corporation，以下簡稱GE），七十七
    年又由法商湯姆遜多媒體公司（Thomson Multimedia，原名Thomson Consumer
    Electronics,S.A.，以下簡稱TEC S.A.）透過子公司及員工持股併購，TCE Taiw
    an即由TEC S.A.設於新加坡之亞洲地區總部控制及監督其營運，TEC S.A.於八十
    一年初關閉桃園廠，並於同年三月二十四日以新台幣（下同）十九億三百五十萬
    七千五百六十七元出售予自訴人己○○，雙方在台北市松山區○○○路二０五號
    九樓李泰運律師事務所簽約，因TCE Taiwan當時已向桃園縣政府提出變更使用編
    定為商業區及住宅區之申請，自訴人己○○始願以高價買受，詎八十三年六月二
    日，立法委員趙少康揭露桃園廠前二十年均將有機廢料倒入在廠區內所挖掘十尺
    深地洞內，長期污染土壤及地下水，且GE將TCE Taiwan所有權及經營權轉讓予
    TEC S.A.時，於七十八年合意委請國外知名環保檢測公司（Dames & Moore及
    Arthur D. Little）進行檢驗，而作成環保基線合意調查報告，結果證實污染情
    形嚴重，嗣行政院環境保護署（以下簡稱環保署）即成立調查專案小組，並函內
    政部，在污染未清除前應暫停桃園廠址之土地用途變更作業，桃園縣政府亦否准
    依原來使用編定申請設置工廠使用，該廠址形同廢墟，至此自訴人己○○始知
    TCE Taiwan惡意隱瞞桃園廠址之嚴重瑕疵，並趁機資遣員工、關閉廠房及高價賣
    地，意圖不法得利及推卸污染等相關責任，被告乙○○當時為TCE Taiwan財務副
    總經理並具有董事身分，丙○○長期任職TCE Taiwan當時為總經理亦具有董事身
    分，於自訴人有意洽購桃園廠時，均全程出面接待自訴人己○○並辦理相關事宜
    ，且TCE Taiwan主管階層於桃園廠區內均飲用蒸餾水，卻援引廠區內已受污染之
    地下水供員工階層飲用，足徵被告可由其內部調查報告及廠區飲用水使用情形中
    查知污染事實，對桃園廠之土壤及地下水污染不能諉為不知，另丙○○、乙○○
    明知自訴人己○○不知桃園廠土壤及地下水遭嚴重污染，卻預為將來發生糾紛時
    為準備，請不諳英文之自訴人己○○在契約英譯本各頁簽名，其後TCE Taiwan
    、TEC S.A.於美國及法國民事訴訟中果然強力主張自訴人已無異議承認一切瑕疵
    等情，猶足知悉其等對自訴人己○○之隱瞞污染情節之行為係事先計劃之詐術，
    而辛○○為當時TCE Taiwan董事長兼TEC S.A.電視機部門亞洲區負責人，庚○○
    則為TEC S.A.電視機事業群總負責人，且為TCE Taiwan自然人股東，其二人均係
    TEC S.A 與GE購併合約之主要執行人，亦係TCE Taiwan關廠賣地之決策者，明知
    污染情事，竟仍指示丙○○與乙○○對桃園廠之買受人隱瞞污染情事，其等就詐
    欺取財罪有共同正犯關係無疑等語；並提出土地建物買賣契約書、支票、立法院
    議案關係文書、環保基線合意調查報告、環保署函、公共電視紀錄觀點等件，及
    證人即自訴人己○○之特別助理丁○○之證述，為其主要論據。
三、訊據被告乙○○固不否認自六十九年間起至八十二年間止，任職TCE Taiwan為財
    務副總經理且為董事，並於八十一年初自訴人己○○前往桃園廠時帶領參觀廠區
    ，且TCE Taiwan與自訴人己○○於八十一年三月二十四日在李泰運律師事務所簽
    約時在場，並收受自訴人己○○所簽發購地款項之支票等事實，惟否認有何詐欺
    取財犯行；辯稱：其雖因總經理丙○○交代，帶領自訴人己○○等人參觀桃園廠
    區，並為收取價金支票而至簽約現場，惟桃園廠區土地買賣事宜是由亞洲總公司
    及美國總公司決定合約及價格，土地買賣選取中間人、合約簽訂等則是委由公司
    特約律師辦理，其僅因係TCE Taiwan財務副總經理，始在交易過程中負責收取價
    金支票，並未參與桃園廠關廠或土地出售之決策事宜，當初是GE合併全球RCA，
    所以所有被接收的RCA各廠，都會由總公司負責作廠房環境的清查程序，相關的
    請款付款流程都不會經過台灣分公司，最後提出來的環境報告其亦無從過目，其
    因職為財務副總經理，應公司要求列名為董事，平日仍負責TCE Taiwan之會計、
    財務事務，有關地下水污染乙事，應屬公安方面之主管處理，各司其職，其無從
    知悉桃園廠區土壤及地下水是否遭污染，其亦係於八十三年間桃園廠污染事件經
    揭露後，始知有污染情事，並無詐欺自訴人故意等語。經查：依自訴人提出之被
    告乙○○簽收之支票、證人丁○○於本院審理時陳稱：其與自訴人己○○至TCE
    Taiwan與該公司總經理丙○○見面，他說要飛離台灣，沒有時間跟其等談，細節
    部分請乙○○與其等談，一下就離席，接著乙○○帶領參觀廠區○○○段時間，
    就到李泰運律師事務所與乙○○談價錢、簽約，由乙○○收受價金支票等語，雖
    可認被告乙○○確有參與TCE Taiwan與自訴人己○○間關於桃園廠購地事宜；而
    依自訴人提出之土地建物買賣契約書、立法院議案關係文書、環保基線合意調查
    報告、環保署函等件，縱可認桃園廠土壤及地下水遭嚴重污染，而GE及TEC S.A.
    於七十八年間委託Dames & Moore及Arthur D. Little進行檢驗，並作成環保基
    線合意調查報告，證實確有污染情事後，TEC S.A.於亞洲地區總部所在地新加坡
    召開會議，TCE Taiwan亦派人員參加，嗣TEC S.A.決定不予改善，TCE Taiw an
    於出售桃園廠土地時亦隱瞞未告知自訴人等情均屬實；惟本件有爭議者乃：被告
    乙○○於參與桃園廠出售土地事宜時，是否確實知悉該土地已受污染，而有詐騙
    自訴人之情事？(1)自訴人雖認被告乙○○是TCE Taiwan中國人中之最高職位，餘
    均為外國人，被告乙○○對於廠區地下水污染不可能不知等語；而被告乙○○當
    時為TCE Taiwan財務副總經理並具有董事身分，為其所是認，然TCE Taiwan係
    TEC S.A.百分之百投資之公司，故TEC S.A.實際控制TCE Taiwan之經營，該公司
    依我國公司法規定設立而有董事會，被告乙○○為財務副總經理，始應公司要求
    名列為董事之一，平時仍負責TCE Taiwan之會計、財務事務等語，亦據被告乙○○陳明在卷；衡以被告乙○○因任財務副總經理之職而應公司要求名列董事，並
    無不符常情之處，雖可認被告乙○○在TCE Taiwan屬高階主管，惟該公司既有其
    他各部門主管、總經理等人各司其職，被告係負責會計、財務事宜，所司職務又
    非與廠區環境（污染）管理有直接關係之部門（如被告乙○○所述之公安部門等
    ），則倘無其他積極證據足認被告乙○○對於廠區污染之事自始知悉，尚難僅以
    其為財務高階主管而推論其自始知悉此事。(2)至自訴代理人指訴桃園廠於七十八
    年即做環保檢測，交易相關金額之給付，都是由被告乙○○負責，其不可能不知
    情，證人丁○○亦陳稱被告乙○○是財務主管，所有污染在勘查時一定會有付款
    ，付款的所有程序都會顯現出來等語，因認被告乙○○應知悉上述七十八年桃園
    廠環保檢驗結果乙情；然被告乙○○陳稱：所有被接收的ＲＣＡ各廠，都會由總
    公司（即TEC S.A.）負責作廠房環境清查程序，相關付款流程都不會經過台灣分
    公司（即TCE Taiwan），環境報告其亦無從過目等語明確，證人丁○○亦證稱其
    未看過被告乙○○為污染勘查付款之資料等語在卷，且上述七十八年桃園廠環保
    檢驗係由GE及TEC S.A.合意委請Dames & Moore及Arthur D. Little國外環保檢
    測公司進行檢驗，而非TCE Taiwan委託檢驗，有自訴人所提環保基線合意調查報
    告可稽，是被告乙○○上開所述該環保檢驗非其付款等語，尚非不可採信。(3)又
    依自訴人提出之立法院議案關係文書內容記載：「檢驗結果，確定污染嚴重，引
    起湯姆生公司震驚，遂於亞洲地區總部所在地新加坡召開會議，湯姆生由法國總
    公司派員，Arthur D. Little Inc.由美派員至新加坡研商，台灣湯姆生公司僅
    有秦姓副總經理一人參加。湯姆生公司原訂在八十年底、八十一年初之間正式在
    台召開記者會，公布污染情況及改善措施，故新加坡會議中特別模擬記者會情況
    及對答內容，今後全部資料收回銷毀，以防外洩。湯姆生公司擔心附近居民二十
    年來皆飲用地下水‧‧‧，加以該公司基於台灣土地昂貴且該公司即將關廠，遂
    做成三項決定：不做改善、賣掉土地、將先前所鑽之井全部用水泥封掉‧‧‧」
    等語，雖不可遽認TCE Taiwan人員僅秦姓副總經理一人知悉環保檢測之結果，惟
    該會議乃在新加坡召開，TEC S.A.最後決定不予改善，並將全部資料收回銷毀，
    以防外洩，足見TEC S.A.對該環保檢測結果─桃園廠土壤及地下水確遭受嚴重污
    染等情刻意保密，TCE Taiwan人員知悉者應屬少數，亦無積極證據足以證明被告
    乙○○對此污染結果確實知悉甚明。(4)至自訴人主張TCE Taiwan主管階層於桃園
    廠區內均飲用蒸餾水，員工階層飲用地下水等情縱屬實，惟飲用蒸餾水在一般人
    民生活中已屬常情，況係於工廠內，縱桃園廠區內僅提供蒸餾水予主管階層人員
    飲用，未提供予員工階層飲用，僅能謂係厚待主管階層人員，尚難僅以被告乙○○係主管階層人員飲用蒸餾水，而推論其確實知悉地下水遭污染情事。(5)從而，
    既不能證明被告乙○○於八十一年間參與TCE Taiwan與自訴人間之購地事宜時，
    確實知悉桃園廠土壤及地下水受嚴重污染乙情，被告乙○○又係基於負責公司財
    務、會計業務而參與上開購地事項之收取支票等事，尚難認被告乙○○主觀上有
    何共同詐欺犯意。此外，復查無其他積極證據足認被告乙○○有何詐欺取財之犯
    行，而無法獲致其有罪之確信，既不能證明其犯罪，依首揭說明，自應為被告乙○○無罪之諭知。
據上論斷，應依刑事訴訟法第三百三十四條、第三百四十三條、第三百零一條第一項
，判決如主文。
中      華      民      國    九十二    年      九      月      五      日
                                    臺灣臺北地方法院刑事第七庭
                                        法  官  蕭 清 清
右正本證明與原本無異。
如不服本判決，應於判決送達後十日內，向本院提出上訴狀。
                                        書記官  劉 麗 英
中      華      民      國    九十二    年      九      月     十七     日


司法院資訊處製作；財團法人民間司法改革基金會備份。
